臺灣臺中地方法院刑事判決　　　　　　　99年度易字第3874號
公　訴　人　臺灣臺中地方法院檢察署檢察官
被　　　告　紀宏達
選任辯護人　李淑女律師
上列被告因家庭暴力防治法之傷害案件，經檢察官提起公訴（99
年度偵字第23425號），本院判決如下：
    主  文
紀宏達故意傷害人之身體，處拘役肆拾日，如易科罰金，以新臺
幣壹仟元折算壹日。
    事  實
一、紀宏達係李淑芬之夫，2人具有家庭暴力防治法第3條第1款
    所定之家庭成員關係。紀宏達於民國99年10月9日下午2時30
    分許，在其與李淑芬位於臺中市○區○○里○○路115號4樓
    住處客廳內，因細故與李淑芬發生口角爭執後，竟基於傷害
    人身體之犯意，以徒手毆打李淑芬頭部、以腳踹踢李淑芬右
    腳，經李淑芬以手抵擋，仍因而受有頭部外傷、右側下肢多
    處瘀傷、左側上肢及右側肩部擦挫傷之傷害。
二、案經李淑芬訴由臺灣臺中地方法院檢察署檢察官偵查起訴。
    理  由
一、按被告以外之人於審判外之言詞或書面陳述，除法律有規定
    者外，不得作為證據。被告以外之人於偵查中向檢察官所為
    之陳述，除顯有不可信之情況者外，得為證據。除顯有不可
    信之情況外，從事業務之人於業務上或通常業務過程所須製
    作之紀錄文書、證明文書，亦得為證據。被告以外之人於審
    判外之陳述，雖不符前四條之規定，而經當事人於審判程序
    同意作為證據，法院審酌該言詞陳述或書面陳述作成時之情
    況，認為適當者，亦得為證據。當事人、代理人或辯護人於
    法院調查證據時，知有第159條第1項不得為證據之情形，而
    未於言詞辯論終結前聲明異議者，視為有前項之同意。刑事
    訴訟法第159條第1項、第159條之1第2項、第159條之4第2款
    、第159條之5分別定有明文。經查：
  (一)證人即告訴人李淑芬於偵查中向檢察官所為證述，雖係被告
    以外之人於審判外之言詞陳述，為傳聞證據，然其於偵查中
    向檢察官所為證述，既經具結（偵卷第18頁），且本院審酌
    該言詞陳述係由證人出於自由意識而陳述，又無其他證據足
    認該等陳述有何顯不可信之情事等一切情況，依刑事訴訟法
    第159條之1第2項規定，認上開證人於偵訊中之證述，得採
    為認定本件犯罪事實所憑之證據。
  (二)證人李淑芬於檢察事務官詢問時之證述，雖係被告以外之人
    於審判外之言詞陳述，為傳聞證據，然經本院於審理時當庭
    直接提示而為合法之調查，被告及其辯護人均未於言詞辯論
    終結前聲明異議，本院復審酌該言詞陳述係由證人出於自由
    意識而陳述，並無非法取證之情況，依刑事訴訟法第159條
    之5之規定，認上開證人於警詢時之證述，應得採為認定本
    件犯罪事實所憑之證據。
  (三)李淑芬之中國醫藥大學附設醫院診斷證明書及病歷1份，係
    負責為李淑芬診治傷勢之醫師，依其所見製作之證明文書、
    紀錄文書，雖屬被告以外之人於審判外之書面陳述，然因係
    從事業務之醫師於醫療業務上所製作之證明文書、紀錄文書
    ，且無顯不可信之情況，依刑事訴訟法第159條之4第2款之
    規定，自得採為認定本件犯罪事實所憑之證據（最高法院95
    年度臺上字第1449號判決意旨參照）。
二、訊據被告紀宏達固坦承確曾於上開時間、地點，與李淑芬發
    生口角爭執，然矢口否認有何傷害之犯行，辯稱：伊與李淑
    芬是互毆，且伊只有打到李淑芬的肩膀而已，雙方爭執、互
    毆時，李淑芬有跌倒在地，頭部有撞到地板云云。經查：
  (一)被告於上開時間、地點，確有以徒手毆打李淑芬頭部、以腳
    踹踢李淑芬右腳之行為，業經證人李淑芬於檢察事務官詢問
    （偵卷第6頁）、偵訊（偵卷第15、16頁）、本院審理（本
    院卷第61至63頁）時，證述綦詳，且李淑芬於99年10月9日
    下午5時37分許，前往中國醫藥大學附設醫院急診就醫，確
    實受有頭部外傷、右側下肢多處瘀傷、左側上肢及右側肩部
    擦挫傷之傷害一節，此有李淑芬之中國醫藥大學附設醫院診
    斷證明書1紙（偵卷第8頁）、中國醫藥大學附設醫院100年1
    月24日院醫事字第10000000163號函及隨函檢送之李淑芬病
    歷資料1份（本院卷第39至47頁）在卷可稽。
  (二)被告雖以前詞置辯。然李淑芬所受頭部外傷、右側下肢多處
    瘀傷、左側上肢及右側肩部擦挫傷之傷害，確係被告以拳頭
    毆打、以腳踹踢所致等情，迭經證人李淑芬於偵訊（偵卷第
    15、16頁）、本院審理（本院卷第61至63頁）時，證述綦詳
    。況且，被告於偵訊時即自承：「禮拜六時，與李淑芬因買
    伯爵表起糾紛，後來，我是用徒手打她，打她的地方，我忘
    了，打她幾下，我也忘了，有沒有用腳踢她，我也忘了，她
    打我，我也打她，她用掃把打我，還用指甲抓我。」等語（
    偵卷第21、22頁），於本院審理時復供承：「（互毆的過程
    中沒有打到告訴人的身體部位？）是。我打到掃把而已。而
    且我力氣不大。有打到告訴人的肩膀而已，其他都是打掃把
    。」「（打了告訴人幾下，第幾下打到告訴人肩膀？）去年
    11月的事情，我打了幾下，我記不住。雙方很亂，他也動手
    ，我也動手。」等語（本院卷第64頁），益徵被告於上開時
    間、地點，確有徒手毆打李淑芬身體之行為至明。被告上開
    所辯，顯係事後卸責之詞，不足採信。
  (三)再按告訴人、證人之陳述有部分前後不符，或相互間有所歧
    異時，究竟何者為可採，法院仍得本其自由心證予以斟酌，
    非謂一有不符或矛盾，即應認其全部均為不可採信；尤其關
    於行為動機、手段及結果等之細節方面，告訴人之指陳，難
    免故予誇大，證人之證言，有時亦有予渲染之可能；然其基
    本事實之陳述，若果與真實性無礙時，則仍非不得予以採信
    （最高法院74年臺上字第1599號判例意旨參照）。況人之記
    憶有限，常隨時間之經過而有所遺忘，自不能期待證人刻意
    記憶各項細節，則證人事後所為回憶難免略有模糊之處，當
    不得因指述之細節稍有不同，即認證人之證言不足為採。證
    人李淑芬於偵訊、本院審理時，關於遭被告以手毆打、以腳
    踹踢、李淑芬跌倒、打電話報警等案發過程之先後順序，雖
    有前後不符之處，然其於本院審理作證時，距離本案發生時
    間已將近5月，自難期待證人李淑芬就實際發生過程能為完
    全正確之陳述。況衡以常情，傷害行為發生之際，被害人基
    於本能，通常急於抵擋、逃避來自行為人之傷害行為，顯難
    期待被害人猶能完整記憶傷害行為發生全部過程之先後順序
    ，且證人李淑芬部分證述縱有誇大、渲染之情事，然證人李
    淑芬所證述被告毆打李淑芬之身體部位，經核與上開中國醫
    藥大學附設醫院診斷證明書及病歷資料記載之李淑芬所受傷
    害部位，並無不符之處，自不得遽以其證言上關於細節部分
    稍有瑕疵，而全部不予採信。被告及其辯護人據此主張：李
    淑芬所述不是事實等語，並不可採。
  (四)再按正當防衛必須對於現在不法之侵害始得為之，侵害業已
    過去，或無從分別何方為不法侵害之互毆行為，均不得主張
    防衛權，而衡之一般社會經驗法則，互毆係屬多數動作構成
    單純一罪而互為攻擊之傷害行為，縱令一方先行出手，而還
    擊之一方在客觀上苟非單純對於現在不法之侵害為必要排除
    之反擊行為，因其本即有傷害之犯意存在，則對其互為攻擊
    之還手反擊行為，自無主張防衛權之餘地（最高法院92年度
    臺上字第3039號判決意旨參照）。因此，被告所辯：伊與李
    淑芬是互毆等語（本院卷第20、63、64頁），縱屬真實，按
    諸前揭說明，亦與正當防衛之要件不合。
  (五)至於公訴人認被告本件傷害行為，除致李淑芬受有頭部外傷
    、右側下肢多處瘀傷、左側上肢及右側肩部擦挫傷之傷害外
    ，另同時致李淑芬受有「頭部外傷併左側頭皮血腫、頭暈」
    之傷害一節。惟考諸卷附中國醫藥大學附設醫院診斷證明書
    （偵卷第8頁），其「病名」欄記載：「1.頭部外傷併左側
    頭皮血腫、頭暈（96/08/11）。2.頭部外傷、右側下肢多處
    瘀傷、左側上肢及右側肩部擦挫傷（99/10/09）。」「醫師
    囑言」欄則記載：「患者於民國96年8月11日9時49分及民國
    99年10月9日17時37分，至本院急診就醫，初步診斷如上，
    經急診處置後，於民國96年8月11日20時30分及民國99年10
    月9日18時40分離院，建議在家休養及繼續門診追蹤治療。
    」參以證人李淑芬於本院審理時亦證稱：「（提示同上卷診
    斷證明書並告以要旨。病名1部分，是否當天的傷害？）確
    實當天去醫院，就是後面頭有腫脹，這個是中國醫藥大學給
    我的診斷證明書就是這樣。是96年8月發生的事。」等語（
    本院卷第63頁），可見上開診斷證明書關於「1.頭部外傷併
    左側頭皮血腫、頭暈（96/08/11）」之記載，係李淑芬於96
    年8月11日就診時之診斷結果，與本件傷害行為無關，公訴
    人認李淑芬因本件傷害行為而同時受有「頭部外傷併左側頭
    皮血腫、頭暈」之傷害一節，容有誤會，自難採取。
  (六)辯護人另聲請傳喚證人即被告與李淑芬之女紀惠瑜，然紀惠
    瑜經本院傳喚到場後，經本院告以其與被告為直系血親，依
    刑事訴訟法第180條第1項第1款規定，得拒絕證言後，即當
    庭表示其拒絕證言（本院卷第60頁），而無從進行詰問，附
    此敘明。
  (七)綜上所述，本件事證明確，被告傷害之犯行，應堪認定。
三、按家庭暴力防治法所稱家庭暴力，係指家庭成員間實施身體
    或精神上不法侵害之行為。所稱家庭暴力罪，係指家庭成員
    間故意實施家庭暴力行為而成立其他法律所規定之犯罪。家
    庭暴力防治法第2條第1款、第2款分別定有明文。本件被告
    紀宏達為李淑芬之夫，具有家庭暴力防治法第3條第1款之配
    偶家庭成員關係。被告所為，係犯刑法第277條第1項之傷害
    罪，且為家庭暴力防治法第2條第2款所定之家庭暴力罪。爰
    審酌被告與告訴人為夫妻關係，僅因細故與告訴人發生爭吵
    ，竟出手毆打告訴人，致告訴人受傷，顯非可取，於犯罪後
    復未能坦承犯行，於犯後態度部分，無從為其有利之考量，
    然考量被告並無前科，素行尚佳，此有臺灣臺中地方法院檢
    察署刑案資料查註紀錄表及臺灣高等法院被告前案紀錄表各
    1份在卷可考，且被告於本院審理時，表明有意願與告訴人
    和解，並攜帶現金新臺幣15萬元到場，惟告訴人堅決表示，
    不願意與被告和解（本院卷第65頁），告訴人因本件傷害行
    為而受有頭部外傷、右側下肢多處瘀傷、左側上肢及右側肩
    部擦挫傷之傷害，於99年10月9日下午5時37分急診就醫後，
    於同日晚上6時40分即離院，所受傷害程度尚非甚重，及其
    生活狀況、智識程度等一切情狀，量處如主文所示之刑，並
    諭知易科罰金之折算標準。
據上論斷，應依刑事訴訟法第299條第1項前段，刑法第277條第1
項、第41條第1項前段，刑法施行法第1條之1，判決如主文。
本案經檢察官黃永福到庭執行職務。
中    華    民    國   100    年    3     月    16    日
                  刑事第十五庭  法  官  鄭舜元
以上正本證明與原本無異。
如不服本判決應於收受判決後10日內向本院提出上訴書狀，並應
敘述具體理由；其未敘述上訴理由者，應於上訴期間屆滿後20日
內向本院補提理由書（均須按他造當事人之人數附繕本）「切勿
逕送上級法院」。
告訴人或被害人對於判決如有不服具備理由請求檢察官上訴者，
其上訴期間之計算係以檢察官收受判決正本之日期為準。
                                書記官  黃聖心
中    華    民    國   100    年    3     月    16    日
附錄：論罪科刑法條：
中華民國刑法第277條
傷害人之身體或健康者，處 3 年以下有期徒刑、拘役或 1 千元
以下罰金。
犯前項之罪因而致人於死者，處無期徒刑或7 年以上有期徒刑；
致重傷者，處3 年以上10年以下有期徒刑。